【裁判字號】    93,簡上,677
【裁判日期】    950421
【裁判案由】    公司法等
【裁判全文】
臺灣板橋地方法院刑事判決             93年度簡上字第677號
聲  請  人  臺灣板橋地方法院檢察署檢察官
上  訴  人  乙○○
即  被  告
選任辯護人  戴銀生  律師
上列上訴人即被告違反公司法等案件，不服本院民國93年10月14
日93年度簡字第2436號第一審判決（聲請案號：93年度偵字第13
74號），提起上訴，本院管轄第二審之合議庭認應適用通常程序
自為第一審判決如下：
    主  文
原判決撤銷。
乙○○共同公司負責人，公司應收之股款，股東並未實際繳納，
而以申請文件表明收足，累犯，處拘役伍拾日，如易科罰金，以
佰元折算壹日。
    理  由
一、乙○○有違反麻醉藥品管理條例案件等前科，又於民國82年
    間因違反前開條例案件，經臺灣臺北地方法院判處有期徒刑
    6 月，於同年7 月8 日易科罰金執行完畢。緣丙○○（業經
    撤回上訴）、王慧民（已歿，案經檢察官不起訴處分確定）
    於86年4 月間，在臺北縣永和市○○路○ 段74號9 樓，共同
    籌設隆昇通訊有限公司（下稱隆昇公司，登記地址為臺北縣
    新店市○○街313 巷5 號，資本額新臺幣100 萬元），乙○○明知隆昇公司實際上僅由丙○○、王慧民各出資30萬元，
    其並未出資，詎其與丙○○基於犯意聯絡，由丙○○徵得乙○○同意或授權後，以乙○○擔任該公司股東之一，並兼任
    該公司負責人，而由丙○○先於聯邦商業銀行開立隆昇公司
    籌備處之活期存款帳戶，且存入100 萬元，以示乙○○已繳
    納股款，再由王慧民委請不知情之會計師吳帆於86年4 月
    25日出具該公司股款業經收足公司設立登記資本額查核報告
    書後，連同隆昇公司章程、股東同意書、股東國民身分證影
    本、存款餘額證明、資產負債表等文件表明已收足股款，於
    86年5 月初之某日向臺灣省政府建設廳申請公司設立登記，
    並於86年5 月5 日獲准設立登記，並核發公司執照。
二、案經臺灣板橋地方法院檢察署檢察官主動簽分偵查後，聲請
    簡易判決處刑。
    理  由
一、訊據被告即上訴人乙○○矢口否認有前揭犯行，並辯稱：其
    於86年2 月間受僱於丙○○之初，隆昇公司尚籌備中，其國
    民身分證於同年4 月間遺失，又其未同意或授權丙○○以其
    名義擔任隆昇公司股東暨負責人，僅係任職隆昇公司業務經
    理等語。
二、經查：
  (一)隆昇公司實際由丙○○、王慧民出資，並向主管機關辦理公
    司設立登記等事實，業經丙○○供承在卷，並經本院依職權
    調閱隆昇公司設立登記全卷（含隆昇公司申請書、隆昇公司
    章程、公司設立登記預查名稱申請表、股東身分證影本、公
    司設立登記資本額查核報告書、聯邦商業銀行隆昇公司帳戶
    影本、隆昇公司資產負債表、公司變更登記事項卡）、及營
    利事業登記全卷（含營利事業登記案件聯合作業審查核准通
    知稿、營利事業登記審查表、委託書、規費收據、營利事業
    統一發證設立登記申請書、被告國民身分證影本、隆昇公司
    章程、隆昇公司股東名冊、經濟部公司執照、公司變更登記
    事項卡、臺北縣新店市公所簡便行文表、建物登記謄本、營
    利事業登記證存根）無誤。
  (二)證人即原隆昇公司員工己○○於偵查中已證述：伊知悉被告
    為隆昇公司之負責人乙情（參見90年度發查字第1611號偵查
    卷第51頁反面）；又於本院審理時結證：伊經丙○○介紹至
    隆昇公司上班，經丙○○介紹被告為公司負責人，除伊稱呼
    被告為老闆外，孫姓暨其他同事亦稱被告為老闆娘，而同事
    所稱老闆娘係因被告為女性負責人之故，該公司內區分2 個
    獨立之辦公區域，並以類似三合板隔開暨以玻璃門區隔，伊
    等業務人之辦公桌係合併一處，被告則有一獨立之辦公桌，
    除業務報告需要，伊等業務員不進入被告之辦公處所等語（
    參見本院卷3 第45頁、第46頁、第48頁、第50頁）。職此，
    被告於隆昇公司之身分顯非一般業務人員而已，且據此證述
    ，復足知被告在隆昇公司期間亦不否認其為名義負責人。
  (三)被告屢稱其國民身分證係遺失於隆昇公司或不詳地點，而遭
    丙○○冒用辦理隆昇公司之設立登記及申請營利事業登記證
    云云。然其於93年4 月13日偵查中則稱：其於86年3 、4 月
    間至隆昇公司任職，而將國民身分證置於公司，於同年5 月
    中旬離職時，未將該國民身分證帶走等語（參見93年度偵續
    字第20號第81頁），前後說詞並非一致，故其所辯，國民身
    分證是否確係遺失云云，即容斟酌。
  (四)次查，被告於90年10月23日提出之刑事告訴（被告誤載為自
    訴）狀，已敘明丙○○聲稱隆昇公司「係新設，需股東多名
    為登記，誘使告訴人（按即被告）進入公司」，其「人窮思
    短」（均參見90年度發查字第1611號偵查卷第1 頁反面），
    乃至隆昇公司任職等語，承此文義，復足見被告係知悉丙○○因籌設公司，股東組成不足，故聘用被告任職；又檢察官
    於91年3 月26日偵查時，詢之被告「是否同意出任負責人？
    」其答稱「一開始沒有」（參見91年度他字第845 號偵查卷
    第11頁反面），本此語意，顯然被告非從無同意擔任隆昇公
    司股東暨負責人。
  (五)被告於86年6 月19日寄交丙○○之土城青雲郵局第233 號存
    證信函略稱：「本人為台端僱用之職員，台端於85年5 月間
    以本人名義成立隆昇公司經營各種通訊器材，今本人因過度
    勞累致身體不適，已於86年6 月17日向台端表示不再上班並
    請台端辦理變更公司負責人登記，也經台端公司全體股東同
    意不再以本人之名義掛名為負責人，今本人已離職，為保權
    益，敬請台端能於文到後積極辦理變更負責人之登記手續，
    也希望台端未經本人同意不得擅自使用本人之印文。」等語
    ，有該存證信函附卷可憑。其於92年10月2 日刑事聲請再議
    、93年6 月3 日刑事聲請開庭審理狀、93年11月8 日刑事上
    訴狀、93年12月24日刑事聲請調查證據等狀均載明：係其於
    86年6 月19日委請謝新平律師代撰存證信函（參見93年度偵
    續字第20號第5 頁、本院原審卷第16頁、本審卷1 第2 頁、
    第38頁），故被告於本院審理時陳稱，該內容係謝新平律師
    詢問其意所述（參見本審卷3 第56頁），應係非虛，從而，
    證人即被告前夫戊○○於本院審理中所證，上述存證信函內
    容大部分為渠所陳述云云（參見本審卷3 第28頁），是否屬
    實，即屬可疑；又縱或證人戊○○於斯時確有參與意見表示
    ，然渠於本院中亦陳明，謝新平律師僅係作潤飾（亦參見本
    審卷3 第28頁），則渠另稱該存證信函內有關股東同意乙節
    ，乃該律師所擅自加入云云，則前後矛盾，自不足採信。尤
    以，被告於94年8 月17日本院準備程序中供稱：其不知戊○○向丙○○借款乙事（參見本審卷2 第45頁），然其前於90
    年11月22日偵查中已供稱，戊○○向丙○○借款20萬元（參
    見90年度發查字第1611號偵查卷第6 頁反面），戊○○於90
    年12月6 日戊○○於偵查中亦作相同之供述（參見90年度發
    查字第1611號偵查卷第33頁正面），然證人戊○○於本院審
    理時卻改稱，其未向丙○○借款，而係渠兄向丙○○所借云
    云（參見本審卷3 第26頁），復見戊○○說詞互有齟齬，秉
    此，證人戊○○於本院中否認丙○○所言，被告在渠面前將
    國民身分證交予丙○○乙節，當可存疑。至證人戊○○、證
    人即被告之姊甲○○雖均於本院中證述，曾為被告找尋國民
    身分證，並陪其至戶政機關辦理補發程序乙事，縱渠等所證
    為真，然渠2 人在被告於隆昇公司上班之際，既非陪同在側
    ，則被告是否確將國民身分證借予丙○○使用，或為同意、
    授權使用，自無從為證，是難以渠等此節所證，逕為被告有
    利之認定。
  (六)隆昇公司於中國信託銀行雙和分行設有帳號000000000000帳
    戶，有該帳戶印鑑卡存卷可參，丙○○就此再三供述，被告
    曾偕同渠至銀行辦理申設綦詳。查上述印鑑卡上有「乙○○
    」署押及「隆昇公司」等文字記載，被告於91年3 月26日檢
    察官偵查時，矢口否認係其筆跡（參見91年度他字第845 號
    偵查卷第12頁反面）；又其於92年1 月16日偵查中供陳：其
    未曾中國信託銀行雙和分行開戶云云（參見91年度偵字第
    14546 號偵查卷第9 頁正面），復在92年10月2 日刑事聲請
    再議狀、93年6 月3 日刑事聲請開庭審理狀、93年11月8日
    刑事上訴狀、93年12月24日刑事聲請調查證據狀中執稱：未
    曾至中國信託銀行雙和分行開設帳戶，且未在其上簽具任何
    文字云云（參見93年度偵續字第20號第5 頁、本院原審卷第
    16頁正面、本審卷1 第2 頁至第3 頁、第38頁）；於本院94
    年1 月20日、94年8 月17日準備程序之辯解亦然（參見本審
    卷1 第46頁、本審卷2 第45頁）。惟其前於90年12月6 日偵
    查中即曾供述，曾陪同丙○○至彰化銀行永和分行及其他銀
    行開戶等情（參見90年度發查字第1611號偵查卷第33頁正面
    ）；另於92年8 月28日偵查時，且供承該印鑑卡上之「乙○○」署押為其簽名無誤（參見91年度偵字第14546 號偵查卷
    第15頁正面），於本院審理時，並為相同之供述（參見本審
    卷3 第58頁）。其先後供述殊異，職此，被告否認同意或授
    權申請前揭隆昇公司帳戶之詞，顯難憑信。
  (七)本院依職權調取被告所涉81年度執字第4686號刑事執行全卷
    、81年度偵字第8157號刑事卷宗、81年度易字第3488號等刑
    事卷宗，並將上開卷內被告署押與本件90年度發查字第1611
    號、91年度他字第845 號、91年度偵字第14546 號、92年他
    字第2938號等偵查卷、前述印鑑卡暨本審卷1 、2 之被告署
    押等，併送法務部調查局鑑定，其結果認上揭印鑑卡上「乙○○」簽名字跡比劃特徵相同，有該局94年7 月14日調科貳
    字第09400297550 號函在卷可按；此外，上述印鑑卡上正面
    存戶簽章欄上字跡與反面戶名、負責人欄上字跡，比劃特徵
    亦相同，墨色且無異，復有該局94年9 月23日調科貳字第
    0940 0432610號函暨所附存款相關服務性業易申請約定書、
    經濟部公司執照、營利事業登記證、印鑑卡、被告國民身分
    證影本附卷得憑。基此所見，被告前述所辯印鑑卡上「乙○○」署押非其所為云云，並非實在。
  (八)參以，依中國信託銀行規定，該行於86年間受理公司法人開
    戶申請時，須由公司負責人本人持國民身分證正本、公司執
    照及營利事業登記證正本始可辦理，該行於辦理隆昇公司開
    立之帳戶，亦依上開文件審核後開戶，有該銀行93年10月1
    日中信銀00000000007 號函在卷得憑。從而，益可徵被告確
    曾偕同丙○○至該銀行辦理隆昇公司帳戶之開戶。準此以言
    ，被告同意擔任擔任隆昇公司負責人乙節，至為灼然。
  (九)綜上所述，被告之辯解，顯係推諉之詞，洵無足採。本件事
    證業臻明確，被告犯行洵堪認定，應依法論科。
三、查被告行為時所施行公司法第9 條第3 項「公司應收之股款
    ，股東並未實際繳納，而以申請文件表明收足，或股東雖已
    繳納而登記後將股款發還股東，或任由股東收回者，公司負
    責人各處五年以下有期徒刑、拘役或科或併科二萬元以下罰
    金。」，於86年6 月25日修正為「公司應收之股款，股東並
    未實際繳納，而以申請文件表明收足，或股東雖已繳納而於
    登記後將股款發還股東，或任由股東收回者，公司負責人各
    處五年以下有期徒刑、拘役或科或併科新臺幣六萬元以下罰
    金。」雖僅將原條文所定之罰金刑由以銀元計算之二萬元，
    修法改為以新台幣六萬元計算，其餘法定刑部份未有變更，
    惟修正前後之法律既有不同，應認已屬法律變更；又同條項
    於90年11月12日修正公布，於同年11月14日生效，為同條第
    1 項，並規定：「公司應收之股款，股東並未實際繳納，而
    以申請文件表明收足，或股東雖已繳納而於登記後將股款發
    還股東，或任由股東收回者，公司負責人各處五年以下有期
    徒刑、拘役或科或併科新臺幣五十萬元以上二百五十萬元以
    下罰金。」。新舊法比較，以中間時法即86年6 月25日修正
    公布之公司法第9 條第3 項有利於行為人，依刑法第2 條第
    1 項後段規定，自應適用裁判前較有利於行為人之規定，予
    以論科。核被告與丙○○所為，均係犯86年6 月25日修正公
    布之公司法第9 條第3 項前段之公司負責人就公司應收之股
    款，股東未實際繳納，而以申請文件表明收足罪。按前述86
    年6 月25日修正公布之公司法第9 條第3 項前段規定，雖明
    文限制以公司負責人為犯罪主體，惟非公司負責人若與公司
    負責人有共同實施之情形，依刑法第31條第1 項規定，仍應
    以共犯論，則得為該罪之犯罪主體。查丙○○雖非隆昇公司
    之登記名義負責人，惟渠與本件被告間既有上開犯意聯絡，
    並各有行為分擔，是均屬共同正犯。被告利用不知情之會計
    師吳帆遂行違反公司法之犯行，係間接正犯。被告於82年
    間因違反前開條例案件，經臺灣臺北地方法院判處有期徒刑
    6 月，於同年7 月8 日易科罰金執行完畢，有臺灣高等法院
    被告前案紀錄表可按，其於受有期徒刑執行完畢後，5 年內
    再犯本件有期徒刑以上之罪，為累犯，應依刑法第47條規定
    ，加重其刑。本院爰審酌被告未實際出資，任由他人以其名
    義為公司之人頭股東，違背公司法維護公司財務健全之立法
    本旨，亦增加交易相對人之潛在交易風險，應加非難，惟隆
    昇公司設立登記後，並未實際運作，影響範圍尚屬輕微，被
    告有其他犯罪紀錄，有前揭被告前案紀錄表得憑，是素行欠
    佳，兼衡其本件犯罪動機、目的、手段、犯罪後態度等一切
    情狀，原審量處拘役50日，尚屬妥適；又被告行為後，刑法
    第41條已於90年1 月4 日修正，經總統於90年1 月10日公布
    施行，並自90年1 月12日起生效，依該條第1 項前段規定：
    「犯最重本刑為五年以下有期徒刑以下之罪，而受六個月以
    下有期徒刑或拘役之宣告，因身體、教育、職業、家庭之關
    係或其他正當事由，執行顯有困難者，得以一元以上三元以
    下折算一日，易科罰金。」，較之修正前之刑法第41條以「
    犯最重本刑為三年以下有期徒刑以下之罪，而受六個月以下
    有期徒刑或拘役之宣告」，始得易科罰金之規定，新法顯有
    利於被告，故依刑法第2 條第1 項前段規定，應適用裁判時
    即修正後之刑法第41條第1 項前段規定，並諭知易科罰金之
    折算標準，以上法律適用，均有所本。惟被告與王慧民、丁○○素無謀面，且丙○○與王慧民實際出資，及丙○○亦請
    丁○○為人頭，擔任隆昇公司股東等事實，均非被告所悉，
    此業經被告供述甚明，核與丙○○之供述相符，則被告與丁○○、王慧民間應無犯意聯絡可言，故原審判決就被告併與
    丁○○、王慧民同屬共同正犯之認定事實及法律適用，及漏
    未就中間時法即86年6 月25日修正公布之公司法第9 條第3
    項為比較適用，均有違誤。本件被告空言否認犯罪，並求為
    撤銷原判決，乃無理由。然原審判決既有前揭瑕疵，仍應由
    本院撤銷原判決，逕予改判，而本院審酌被告素行、本件犯
    罪動機、目的、手段、造成危害，及犯罪態度等情狀，爰量
    處如主文第2 項所示之刑，並諭知易科罰金之折算標準。
四、聲請意旨另以：被告於隆昇公司設立登記時，使該管公務員
    為不實之股東出資登記，尚涉犯刑法第214 條之使公務員登
    載不實罪嫌乙節。按刑法第214 條使公務員登載不實事項於
    公文書罪，須一經他人之聲明或申報，公務員即有登載之義
    務，並依其所為之聲明或申報予以登載，而屬不實事項者，
    始足構成，若其所為之聲明或申報，公務員尚須為實質之審
    查，以判斷其真實與否，始得為一定之記載者，即非本罪所
    稱之使公務員登載不實。惟依90年11月12日修正公布前公司
    法第388 條規定「主管機關對於公司登記之申請，認為有違
    反法令或不合法定程式者，應令其改正，非俟改正合法後，
    不予登記。」86年6 月25日修正公布前之公司法第412 條第
    1 項規定「有限公司應於章程訂立後十五日內，將左列事項
    ，向主管機關申請為設立之登記：一、第一百零一條所列各
    款事項。二、繳足股款之證件。三、以現金以外之財產抵繳
    股款者，其姓名及財產之種類、數量、價格或估價之標準。
    同條第二項規定「主管機關對於前項之申請，應派員檢查，
    並得通知公司限期申復。」依上開公司法規定，向主管機關
    申請為有限公司設立之登記，其於申請設立登記時，公司應
    收之股款是否確已繳足，公司股東姓名、各股東之出資額等
    情事，主管機關均應派員檢查，並得通知公司限期申復，亦
    即須為實質之審查，以判斷其真實與否，而非僅依其申請或
    聲明即為一定登載之形式審查，則有限公司負責人明知申請
    設立登記時，公司股東以人頭充任，且應收之股款並未繳足
    ，仍以申請文件表明收足而使公務員將此不實事項予以登載
    ，應僅成立修正前公司法第9 條第3 項前段之罪，無適用刑
    法第214 條論罪之餘地，有最高法院89年度臺非字第46號判
    決意旨可資參照。聲請人未辨明主管機關有實質審查權，而
    認此部分事實亦涉偽造文書罪，即有未洽，而法院復查無其
    他證據足認其此部分事實應成立犯罪，原應為無罪之諭知，
    惟聲請意旨既認此部分與前揭論罪科刑之違反公司法犯行間
    ，有方法、結果之牽連犯之裁判上一罪關係，爰得不另為無
    罪之諭知。然本件既有前述一部分不能適用簡易程序之處，
    故全案自應依通常程序審理，原審未適用通常程序審理，而
    誤用簡易判決處刑，其簡易處刑程序復有瑕疵，為保障當事
    人之審級利益，本院合議庭依通常訴訟程序審判後，撤銷原
    審判決，以第一審法院之地位自為第一審判決。
據上論斷，應依刑事訴訟法第452 條、第455 條之1 第3 項、第
369 條第1 項前段、第364 條、第299 條第1 項前段，民國86年
6 月25日修正之公司法第9 條第3 項前段，刑法第11條前段、第
2 條第1 項、第28條、第31條第1 項、第47條、修正後第41條第
1 項前段，罰金罰鍰提高標準條例第2 條，判決如主文。
本案經檢察官魏正杰到庭執行職務。
中    華    民    國    95    年    4     月    21    日
                  刑事第十五庭  審判長法  官  林海祥
                                      法  官  汪怡君
                                      法  官  朱敏賢
以上正本證明與原本無異。
如不服本判決應於送達後10日內向本院提出上訴狀。
                                      書記官  郭勝華
中    華    民    國    95    年    4     月    21    日
附錄本案論罪科刑法條全文：
修正前公司法第9 條（72年12月7 日修正公布）
公司設立登記後，如發現其設立登記或其他登記事項，有違法情
事時，公司負責人各處一年以下有期徒刑、拘役或科或併科二萬
元以下罰金。
公司負責人對於前項登記事項，為虛偽之記載者，依刑法或特別
刑法有關規定處罰。公司應收之股款，股東並未實際繳納，而以
申請文件表明收足，或股東雖已繳納而於登記後將股款發還股東
，或任由股東收回者，公司負責人各處五年以下有期徒刑、拘役
或科或併科二萬元以下罰金。
前三項裁判確定後，由法院檢察處通知中央主管機關撤銷其登記。


司法院資訊處製作；財團法人民間司法改革基金會備份。
